臺灣臺南地方法院民事判決　九十二年度訴字第一七一一號
　　原　　　告　乙○○
　　訴訟代理人　錢師風律師
　　被　　　告　甲○○
　　法定代理人　丙○○
　　訴訟代理人　許世烜律師
右當事人間請求辦理名義變更事件，經本院於民國九十三年十二月一日言詞辯論終結
，判決如左：
    主    文
原告之訴及假執行之聲請均駁回。
訴訟費用由原告負擔。
    事實及理由
一、本件原告起訴主張：
（一）坐落台南市○○區○○段九之三地號土地面積五四０平方公尺，同段九之四、
      九之五、九之六、九之七、九之八、九之九、九之十地號土地面積均為一五０
      平方公尺，為原告於民國七十八年十一月十三日自訴外人莊三福、莊三泉、莊
      清平、莊清原買受。系爭金城段九之三、九之四、九之五、九之六、九之七、
      九之八、九之九、九之十等地號土地已合併成九之三土地，面積為一五０九平
      方公尺（以下簡稱系爭土地）。
（二）原告買受系爭土地後，於七十九年一月九日辦理所有權移轉信託登記予原告之
      兄弟及姊，即訴外人陳燦宏、陳燦文、陳秀霞、陳燦君，其中陳燦君（即被告
      之父）登記之應有部分為千分之一三五，唯實際陳燦君並未買受該等筆土地。
      系爭土地原始買賣契約書（買受人為原告），及付款資料（為原告付款），現
      土地全部所有權狀（包持被告名義部分）均由原告持有，均足証明系爭土地為
      原告所買受而信託登記予被告等人，現除被告外均已書立切結書同意返還原告
      。
（三）八十八年二月九日陳燦君死亡，被告因繼承而取得系爭土地持分。被告既未為
      繼承拋棄，於繼承財產時，自應負擔義務，系爭不動產既為原告信託登記予被
      告之被繼承人陳燦君，陳燦君負有返還予原告之義務，現陳燦君已死亡，又系
      爭土地之應有部分既由被告繼承，被告自負有將土地返還原告之義務。
（四）系爭土地為原告買受，買賣總價金計新台幣（下同）四千八百十萬七千五百元
      ，除尾款一千九百萬七千五百係以現金支付外（應屬台支），其餘價金均簽發
      原告名義支票給付。
（五）系爭土地買賣成立日為七十八年十一月十三日，當時陳燦君（四十八年九月二
      日生）剛滿卅歲，醫學院畢業服完兵役，方就職成大醫院住院醫師，月入四萬
      多元，何來資金？被告法定代理人丙○○則於買受土地三年後（八十一年十二
      月二十七日）與陳燦君結婚，何能知悉買賣土地資金何來？
（六）關於系爭土地買賣資金之給付，七十八年十一月十三日五百萬元訂金係簽發原
      告名義彰化銀行台南分行帳號八三六０、支票號碼0000000，同年十一
      月卅日簽發上揭名義支票號碼分別0000000─八號面額均為四百萬元，
      共計一千二百萬元。同年十月廿七日簽發原告名義台灣中小企銀安平分行支票
      一千二百萬元（票期七十八年十二月廿七日支票號碼三六八一一七、三六八一
      一八），資金則由同銀行00000000000活期存款轉付，另尾款一千
      九百零九萬七千五百元則應係台支支付，換言之，資金無不來自原告私人帳戶
      。
（七）被告九十二年十二月十日提示「菱陽公司報表」乙份，並非菱陽企業股份有限
      公司（以下簡稱菱陽公司）之報表，僅係原告利用菱陽公司用紙，為自己之財
      務作規劃，與菱陽公司無關，更與被告及其他任何人無關，「仁治基金」係原
      告資金之代名詞，並無任何「基金」存在。
（八）並聲明：被告應將其所有系爭土地，應有部分一千分之一三五變更所有權名義
      為原告。願供擔保聲請宣告假執行。
二、被告則以：
（一）系爭土地買賣契約書上買受人雖記載為原告，惟實際上並非由原告個人所出資
      購買，而係訴外人陳燦君、陳燦文、陳燦宏及原告四兄弟共同投資經營之菱陽
      公司盈餘所共同購買，由於原告擔任負責人，故名義上遂以原告為買受人，然
      實際上購買系爭土地之資金乃係由菱陽公司所支付，原告主張系爭土地係其信
      託登記予被告之父即陳燦君名下，顯係子虛烏有，毫不足取！
（二）訴外人陳燦君於八十八年二月九日死亡，當時被告尚未出世，被告係於八十八
      年四月二十二日始出生，被告之法定代理人丙○○生產被告且遭喪夫之痛故，
      無暇辦理遺產稅之申報及遺產之繼承登記，原告基於兄長之立場乃代為處理，
      又原告為監督被告之法定代理人丙○○遺產使用情形，尚且召開親屬會議，為
      陳燦君安排其遺產繼承之方式，故系爭土地完全由被告甲○○繼承（原本應由
      甲○○、陳映涵及丙○○共同繼承），倘本件系爭土地由原告信託登予陳燦君
      ，原告大可因陳燦君死亡而終止信託契約，直接請求所有權返還登記，無需多
      此一舉為被告辦理遺產稅申報及遺產繼承登記事宜。
（三）查，本件原告主張基於信託法律關係主張返還，被告予以否認，故原告自應就
      本件系爭土地購買資金負舉證責任。事實上，本件原告乃係準備於系爭土地上
      興建房屋，要求被告法定代理人共同出資，因被告獨自養育二名幼子，惟恐投
      資失利，血本無歸，遂予以婉拒，原告因已擬妥興建計劃迫在眉睫，乃以此方
      法逼迫被告之法定代理人就範，否則倘如原告所言，系爭土地為其所購買，而
      由原告與陳燦宏、陳燦文、陳秀霞、陳燦君五名兄弟姐妹共同登記持分，為信
      託登記，竟僅對於已歿者陳燦君提起本件訴訟，而未及於其他所謂「受託人」
      ，豈不矛盾？
（四）系爭土地為原告、陳燦君、陳燦宏、陳燦文及陳秀霞等人共同向訴外人莊三福
      等人承買，而由原告代表家族成員出面洽談買賣，條件成立，由出賣人直接將
      土地應有部分移轉登記為家中各人所有。
（五）原告片面主張系爭土地係其由個人所買受，惟就資金來源並未舉證。依原告及
      其他兄弟姐妹等人所共同經營之菱陽公司於八十九年十二月十三日九時五十分
      所製作之報表最後一行記載：「應付金城九－四至十（即系爭土地）款項約三
      一、０００、０００元」，足證系爭土地買賣價金確係由菱陽公司於分配予原
      告等股東之盈餘中所支付，而非原告個人所有之資產。
（六）由於菱陽公司早年經營有方，獲利頗佳，故股東分配盈餘後，原告曾建議購置
      不動產，藉以保值，除系爭土地外，尚有坐落台南市○區○○段地號二五七－
      十九、二五七－二０、二五七－二一、二五七－二二及其上建物（買賣時間為
      七十四年十二月，當時地號二五七－二０所有人為被告之父陳燦君所有，陳燦
      君過世以後由被告繼承），後來於八十八年由原告向被告以買賣方式移轉登記
      ，另有一筆土地地號被告已無從知悉，於八十一年出售後被告之父獲益一千萬
      元，由此在在足證系爭土地均係由菱陽公司之盈餘由各股東股份分紅集資所購
      買，絕非原告個人之資金購買後始信託登記予被告之父陳燦君名下。
（七）系爭土地於購買後，隨即於八十年十月十五日提供菱陽公司營運之用，倘係原
      告乙○○一個人以其個人之資金獨立購買，豈有提供予菱陽公司貸款使用之理
      ﹖足證系爭土地確係菱陽公司盈餘分配予原告等五人後，由原告等五人共同購
      買，而依比例登記持分。
（八）原告主張系爭土地買賣資金之給付均係由其個人所支付，並提出支票存根影本
      為證，惟被告予以否認，該支票存款帳號是否單純供原告個人所使用，顯有疑
      義。另原告主張尾款一千九百零九萬七千五百元，亦係其個人資金，被告亦嚴
      予否認。原告帳戶之資金為菱陽公司所使用之資金，原告帳戶之資金來源，為
      菱陽公司轉帳撥入。
（九）原告與被告之父陳燦君及訴外人陳燦宏、陳燦文等人之資產明細均由菱陽公司
      電腦檔存檔管理，故所列印之報表均有菱陽公司之字樣，其中被證七中數筆資
      料均有提及系爭土地，並以「金城九－四－十」作為科目代號，其他一起出資
      購買之土地如：「金華二六－三－六」、「南美街一二０－一二六」等，在在
      足證該報表非僅供原告個人之財務規劃而已，而係包括訴外人陳燦宏、陳燦文
      、陳燦君之資料。
（十）原告所呈「同意書」亦為事後所虛偽製作，觀乎被證九丙○○與陳燦文之電話
      譯文即可得知陳燦文當時是因怕「阿瑛（即陳燦文之妻）又和乙○○有瓜葛」
      ，所以才寫此同意書的，根本無信託關係。
（十一）原告聲明請求被告應將系爭土地所有權「變更名義」為原告，然究竟是要求
        「所有權移轉登記」，或是要求「變更受託人」，抑或是要求「塗銷信託登
        記」？因原告依據信託關係終止而請求返還信託物，依土地登記實務，應辦
        理「塗銷信託登記」，原告請求「變更名義」，顯有未合。若原告變更聲明
        為「所有權移轉登記」，因所有權移轉登記指因贈與或買賣而移轉所有權而
        言，要與原告主張之終止信託關係請求返還信託物無關。
（十二）原告既然主張其與陳燦君間就系爭土地之應有部分一千分之一三五有信託關
        係存在，因陳燦君去世，基於信託關終止後之返還信託物之請求提起本件訴
        訟，則原告即應先舉證證明伊就系爭土地，曾授與陳燦君超過經濟目的之權
        利，而僅許可其於經濟目的範圍內行使權利之契約關係存在。換言之，原告
        應先主張並舉證證明信託關係成立之特別要件，即其與陳燦君間所訂契約授
        權陳燦君之授權內容？授權期間為何？其與陳燦君間就系爭土地所約定之經
        濟目的之權利內容？以及陳燦君同意上開授權之事實。惟查：
（１）原告迄今僅主張系爭土地為伊向訴外人莊三福等人購買，而登記所有權予陳燦
      君。然假設土地為原告向訴外人莊三福購買（被告否認之），此事實縱然為真
      ，充其量也僅能證明「原告與訴外人莊三福間有買賣關係存在」而已。買賣契
      約之訂立及支付買賣價金等事實，要與信託關係之授權及授權之經濟目的等信
      託成立要件，風牛馬不相干，則與原告及陳燦君間就系爭土地應有部分一千分
      之一三五是否成立信託關係，並無關聯。
（２）又陳燦君受領土地登記之原因若非基於買賣關係，亦可能係基於贈與、合夥分
      配．．．等原因，非必然係基於信託關係。因此，原告縱能證明系爭土地係由
      伊向訴外人莊三福等人出資購買，亦不能以此證明原告與陳燦君間有信託關係
      存在。
（３）固然有陳燦宏、陳秀霞、陳燦文等人出具同意書表示願將原信託於其名下之系
      爭土地應有部分無條件由原告處置。姑不論該同意書顯係九十二年十一月十八
      日臨訴製作而顯然不實，因該同意書所約定之土地，並非本件原登記於陳燦君
      而由被告繼承取得之系爭土地持分，故與本件訴訟無關。又陳燦宏、陳秀霞、
      陳燦文等人願將其個人所有之土地授權予原告處置，為其個人自由，但並不能
      因此而影響被告因繼承取得之土地所有權之權利。
（十三）並聲明：原告之訴駁回。如受不利判決，被告願供擔保請准免予假執行。
三、兩造不爭執之事實：
（一）原告於七十八年十一月十三日與訴外人莊三福、莊三泉、莊清平、莊清原簽訂
      不動產買賣契約書，向莊三福等人購買坐落台南市○○區○○段九之三地號土
      地面積五四０平方公尺，同段九之四、九之五、九之六、九之七、九之八、九
      之九、九之十地號土地面積均為一五０平方公尺，惟向地政機關辦理移轉登記
      時，提交地政機關之土地買賣所有權移轉契約書則以原告、訴外人陳燦君、陳
      燦文、陳燦宏、陳秀霞為買受人，渠等登記之應有部分分別為原告千分之三六
      ０、陳燦君千分之一三五、陳燦文千分之一三五、陳燦宏千分之二七０、陳秀
      霞千分之十。系爭金城段九之三、九之四、九之五、九之六、九之七、九之八
      、九之九、九之十等地號土地於九十二年十月九日合併成同段九之三地號土地
      ，面積為一五０九平方公尺。
（二）被告係訴外人陳燦君之子，陳燦君於八十八年二月九日死亡，被告因繼承而取
      得系爭土地持分。
（三）訴外人陳燦君死亡後，由原告代為處理遺產稅之申報及遺產之繼承登記。
（四）原告係菱陽公司之負責人。
（五）被告所提被證二以菱陽公司用紙製作之報表，其上記載：菱陽公司─仁治基金
      五八．二、齡二四．二五、宏一四．五五、宋一、宏齡霞治０．五×四，仁治
      基金─宏二五、齡二五、文二五、君二五，流動現金─仁治基金六十、齡二五
      、宏一五，金華二六之三至六─仁治基金六十、齡二五、宏一五，美南街一二
      ０至一二六─仁治基金六十、齡二五、宏一五，基隆路二段八七─仁治基金六
      十、齡二五、宏一五，金城九之四至十─霞十、宏十三．五、齡二二．五、仁
      治基金五四，金華四二之三─仁治基金六十、齡二五、宏一五，〔流動現金〕
      菱陽處：仁治基金二千零三十八萬九千零三元三角、乙○○八百四十九萬五千
      四百十八元、陳燦宏五百零九萬七千二百五十一元，齡處：仁治基金五百八十
      六萬七千二百八十九元、乙○○二百四十四萬四千七百零三元、陳燦宏一百四
      十六萬六千八百二十二元，應付金城九之四至十，款項約三千一百萬元。
（六）系爭土地於八十年十月十九日設定抵押權予彰化銀行，本金最高限額為六千六
      百萬元，義務人為原告、陳燦君、陳燦文、陳燦宏、陳秀霞，債務人為菱陽公
      司。
（七）系爭土地所有權移轉登記給原告、訴外人陳燦君、陳燦文、陳燦宏、陳秀霞後
      ，均係原告在管理使用。
（八）訴外人陳燦文、陳燦宏、陳秀霞於九十二年十一月十八日出具同意書，表示願
      將原告信託登記於渠三人名義之系爭土地應有部分，無條件由原告處置。
四、得心證之理由：本案爭執之關鍵在於，系爭土地是否係原告獨資購買後，將其中
    應有部分千分之一三五信託登記在訴外人陳燦君名下？如是，原告得否以信託關
    係業經終止為由，請求被告將登記於其名下之系爭土地應有部分千分之一三五變
    更所有權名義為原告？經查，
（一）證人陳燦文於本院審理時證稱：被告所提被證二之報表是菱陽公司的報表，我
      有看過等語（九十二年十二月十日言詞辯論筆錄），證人陳燦文已於九十二年
      十一月十八日出具同意書，表示願將原告信託登記其名義之系爭土地應有部分
      ，無條件由原告處置，衡情於本案應無偏袒被告之理，是其上開證詞應可採信
      ，即被告所提被證二之報表是菱陽公司的報表，原告主張被證二之報表僅係其
      利用菱陽公司用紙，為自己之財務作規劃，與菱陽公司無關云云，不足採信。
      況從該報表之記載觀之，該報表詳細記載菱陽公司、仁治基金、金華二六之三
      至六、美南街一二０至一二六、基隆路二段八七、金城九之四至十、金華四二
      之三等房地之權利人及權利範圍，且各該筆財產權利人之權利範圍合計均為一
      百（即百分之一百），其中宏、齡、文、君、霞應係陳燦宏、乙○○、陳燦文
      、陳燦君、陳秀霞之簡稱，若如原告所言，該報表僅係原告為自己之財務作規
      劃，與其他人無關，為何該報表要將陳燦宏、陳燦文、陳燦君、陳秀霞就上開
      財產之權利範圍記載在該報表上？又原告聲請傳訊之證人陳燦宏、陳秀霞於本
      院審理時分別證稱：原告有提議（系爭）土地共有人要興建房子；我（陳秀霞
      ）有跟丙○○說過這筆土地要蓋房子的事，但丙○○不同意等語（九十二年十
      二月十日言詞辯論筆錄），陳燦宏、陳秀霞係原告聲請傳訊之證人，且均於九
      十二年十一月十八日出具同意書，表示願將原告信託登記渠等名義之系爭土地
      應有部分，無條件由原告處置，衡情亦無偏袒被告之理，渠等上開證詞亦可採
      信，即原告確準備於系爭土地上興建房屋，並要求被告法定代理人共同出資興
      建。若如原告所言，購買系爭土地之資金及菱陽公司均係其單獨所有，其他人
      均係人頭，系爭土地之應有部分僅係信託登記在被告名下，原告大可先終止信
      託關係，再興建房屋，豈會要求較無資力之被告法定代理人共同出資於系爭土
      地上興建房屋？
（二）依被證二之報表觀之，系爭土地各權利人之權利範圍為陳秀霞百分之十、陳燦
      宏百分之十三．五、原告百分之二二．五、仁治基金百分之五四，並非如原告
      所言，係原告單獨所有；再從系爭土地原告、陳燦君、陳燦文、陳燦宏、陳秀
      霞登記之應有部分分別為千分之三六０、千分之一三五、千分之一三五、千分
      之二七０、千分之十，與系爭報表記載系爭土地之權利人及權利範圍完全相符
      （其中仁治基金之權利人係原告、陳燦君、陳燦文、陳燦宏，權利範圍各四分
      之一，而仁治基金就系爭土地之權利範圍為百分之五四，故仁治基金就系爭土
      地之權利範圍由原告、陳燦君、陳燦文、陳燦宏均分後，各有千分之一三五）
      ，若如原告所言，當初系爭土地登記在陳燦君等人名下之應有部分範圍係隨意
      決定，為何會與系爭報表記載系爭土地之權利人及權利範圍完全相符？更何況
      系爭土地登記之權利範圍又非依共有人之人數均分，實難相信二者相符純屬巧
      合。足證系爭報表確係菱陽公司（或兩造家族）之報表，並非原告之私人報表
      ，且系爭土地係由原告、陳燦宏、陳秀霞、仁治基金共同出資購買，並按出資
      比例登記為原告、陳燦君、陳燦文、陳燦宏、陳秀霞分別共有（其中仁治基金
      出資部分，直接依原告、陳燦君、陳燦文、陳燦宏各四分之一之比例登記），
      並非原告單獨出資購買後，將其中應有部分千分之一三五信託登記在被告之被
      繼承人陳燦君名下，是原告以信託關係已終止為由，請求被告將其所有系爭土
      地應有部分千分之一三五變更所有權名義為原告，自無理由。至證人陳燦文、
      陳燦宏、陳秀霞於本院審理時雖一致證稱：系爭土地是原告單獨出資購買云云
      ，惟渠等此部分之證詞與不可變之系爭報表之記載不符，自不可採信。
（三）系爭土地係由何人出資購買，兩造雖出爭執，惟兩造對菱陽公司係由原告管理
      及菱陽公司係兩造之家族企業，並不爭執。菱陽公司既係兩造之家族企業，且
      均由原告管理，原告及菱陽公司之資金本即由原告操控，難以區分，再從系爭
      土地移轉登記為原告等人共有後，隨即於八十年十月十九日設定本金最高限額
      六千六百萬元之抵押權予彰化銀行，債務人為菱陽公司，及系爭報表〔流動現
      金〕記載，菱陽公司及原告家族之流動現金之權利人係仁治基金、乙○○、陳
      燦宏，並分別由菱陽公司及原告保管可知，登記在原告家族成員名下之資產可
      毫無條件地提供給菱陽公司向銀行辦理抵押貸款，且菱陽公司、原告及仁治基
      金（仁治基金權利人為原告、陳燦君、陳燦文、陳燦宏，權利範圍各四分之一
      ）所有之現金，並未存放在實際所有人之名下，是自難以購買系爭土地之資金
      係由原告或菱陽公司帳戶提出，來認定係原告或菱陽公司出資購買，亦難以被
      告所有系爭土地（應有部分）所有權狀由原告持有，即認系爭土地係原告出資
      購買。
（四）按信託契約之受託人不僅就信託財產承受權利人之名義，且須就信託財產，依
      信託契約所定內容為積極的管理或處分。並非將自己之財產，以他人名義登記
      時，雙方之間當然即有信託關係存在。查系爭土地移轉登記給原告、訴外人陳
      燦君、陳燦文、陳燦宏、陳秀霞後，均係原告在管理使用，為兩造所不爭執，
      是退步言之，縱系爭土地係原告獨資購買後，將其中應有部分千分之一三五登
      記於被告之被繼承人陳燦君名下，惟陳燦君自始未負管理、處分之義務，該不
      動產之管理、使用、處分悉由原告自行辦理，自與信託契約之要件不符。原告
      既非依信託契約將系爭土地應有部分千分之一三五登記於被告之被繼承人陳燦
      君名下，則原告依信託契約終止後之法律關係，請求被告（陳燦君之繼承人）
      將其所有系爭土地應有部分千分之一三五變更所有權名義為原告，自屬無據。
（五）又信託契約成立後，須待信託關係消滅，始得請求返還信託財產。再按土地權
      利登記後，權利人之姓名或名稱有變更者，應申請更名登記，土地登記規則第
      一百四十九條亦定有明文，可見申請更名登記者，僅在權利人人格同一之前提
      下，該權利人之姓名或名稱有變更時，方得為之，而信託關係終止後之回復原
      狀請求權，僅有債權之效力，債權契約終止後，物權契約並非當然歸於消滅，
      故請求移轉物權之一方，不得以更名登記之方式請求對方回復原狀。是縱原告
      確係依信託契約將系爭土地應有部分千分之一三五登記於被告之被繼承人陳燦
      君名下，依上開說明，原告亦不得於信託關係終止後，以變更所有權名義之方
      式請求被告回復原狀，故原告依信託契約終止後之法律關係，請求被告將其所
      有系爭土地應有部分千分之一三五變更所有權名義為原告，亦屬無據。
五、綜上所述，系爭土地係原告、陳燦宏、陳秀霞、仁治基金共同出資購買，並非原
    告單獨出資購買後，將其中應有部分千分之一三五信託登記在被告之被繼承人陳
    燦君名下，即兩造就系爭土地並未成立信託關係。退步言之，縱原告確係依信託
    契約將系爭土地應有部分千分之一三五登記於被告之被繼承人陳燦君名下，原告
    亦不得以變更所有權名義之方式請求被告回復原狀。從而，原告依信託契約終止
    後之法律關係，請求被告（陳燦君之繼承人）將其所有系爭土地應有部分千分之
    一三五變更所有權名義為原告，為無理由，應予駁回。原告之訴既經駁回，其假
    執行之聲請即失所依附，應併予駁回。
六、兩造其餘之主張及提出之攻擊防禦方法，均不影響本院所為之前開判斷，自無再
    一一審論之必要，附此敘明。
七、訴訟費用負擔之依據：民事訴訟法第七十八條。
中　　　華　　　民　　　國　　九十三　　年　　　十二　　月　　  八  　　日
                                臺灣臺南地方法院民事第二庭
~B法　　　官　蘇正賢
右為正本係照原本作成
如對本判決上訴，須於判決送達後廿日內向本院提出上訴狀
中　　　華　　　民　　　國　　九十三　　年　　　十二　　月　　  八  　　日
~B法院書記官　曾盈靜
